臺灣臺南地方法院民事判決　　　　　　　 96年度保險字第6號
原　　　告　甲○○
　　　　　　丙○○
前列二人共同
訴訟代理人　施旭錦律師
被　　　告　友聯產物保險股份有限公司
法定代理人　丁○○
訴訟代理人　乙○○
上列當事人間請求給付保險金事件，經本院於民國96年6月29日
言詞辯論終結，判決如下：
    主  文
原告之訴及假執行之聲請均駁回。
訴訟費用由原告負擔。
    事實及理由
一、原告起訴主張：
（一）被告係車牌號碼2191-JB自小貨車之強制汽車責任險承保
      人，原告二人之子林俊宏於民國95年5月15日下午16時22
      分許，駕駛車牌號碼D3-6029號自小客車，沿嘉義縣義竹
      鄉嘉172線公路往義竹方向行駛，行經該公路9.5公里處，
      因疏未注意不慎失控衝入對向車道，撞及訴外人鄭福星所
      駕駛由被告所承保之上開自小貨車，林俊宏因此受有外傷
      性顱內出血、右側多根肋骨骨折併肺部挫傷等傷害，經送
      長庚紀念醫院嘉義分院急救後呈植物人，嗣於96年2月6日
      不治死亡。按受害人因汽車交通事故致死亡者，其死亡給
      付為每一人新台幣150萬元，原告為被害人林俊宏之父母
      ，依強制汽車責任保險法第11條第1項第1款第1目規定，
      皆為同一順位之家屬，為本事件之請求權人。爰依強制汽
      車責任保險法第7條、第11條第2項，及強制汽車責任保險
      給付標準法第6條規定，請求被告應給付原告每人各75 萬
      元之保險金，又依強制汽車責任保險法第25條第3項規定
      ，被告應按年利率一分給付遲延利息。並聲明：被告應給
      付原告甲○○75萬元，給付原告丙○○75萬元，及均自起
      訴狀繕本送達後15日之翌日起至清償日止，按年息百分之
      10計算之利息；願供擔保，請准宣告假執行。
（二）對被告抗辯之陳述：
   1、按強制汽車責任保險乃為使汽車交通事故所致受害人儘速
      獲得合理救濟而實施之一種政策性保險，其以保障汽車交
      通事故受害人為首要目的，是對於其不保事項或除外責任
      應加以限制。強制汽車責任保險法第28條第1項第2款固明
      文規定，保險人對於受害人從事犯罪行為所致之體傷、殘
      廢或死亡，不負給付保險金之責任，然依上揭說明，就其
      「犯罪行為」不保事項自不宜擴大適用，而應予限縮解釋
      ，否則與責任保險保障受害人之目的相違。
   2、參照強制汽車責任保險法第29條第1項規定：「被保險人
      有下列情事之一，致被保險汽車發生汽車交通事故者，保
      險人仍應依本法規定負保險給付之責。但得在給付金額範
      圍內，代位行使請求權人對被保險人之請求權：一、飲用
      酒類或其他類似物後駕駛汽車，其吐氣或血液或含酒精濃
      度超過道路交通管理法規規定之標準。.. 四、從事犯罪
      行為所致。」上開條文既將「酒後駕車」及「犯罪行為」
      分列列舉，足證強制汽車責任保險法業將「酒後駕車」及
      「犯罪行為」視為不同之行為，而給予不同之評價。因此
      同法第28條第1項第2款所指之「犯罪行為」應不包含「酒
      後駕車」行為。
   3、又刑法第185條之3服用酒類不能安全駕駛而駕駛之公共危
      險罪，其立法目的乃為維護交通安全，增設服用酒類或其
      他相類之物過量致意識模糊駕駛交通工具之處罰規定，以
      防止交通事故之發生。而飲酒之行為本身，並不具反社會
      性，乃因飲酒至相當程度，致不能安全駕駛，有危害他人
      之虞，始於政策上立法予以處罰，究與一般犯罪行為本身
      具有反社會性者有間。再觀諸強制汽車責任險法第28條（
      修正前第26條）之立法理由，其第1款乃為避免道德危險
      ，第2款乃為避免與公序良俗有所抵觸，除此之外，並認
      保險人不得任意援引其他理由拒絕給付保險金。是該條第
      2款以因受害人從事犯罪之行為所致體傷、殘廢或死亡，
      保險人不負給付保險金之責，乃以此時若給付保險金，將
      與公序良俗相抵觸，而為例外規定。茲汽車駕駛人酒後不
      能安全駕駛而駕車，固有其可責性，惟其可責性究與過失
      肇事致他人受傷或死亡，同屬刑法明文處罰範圍之犯罪行
      為，並無二致，而與公序良俗無涉。準此，依汽車強制責
      任保險法之立法目的、立法體例及該法第28條之立法理由
      ，酒後駕車行為，不宜僅依文義解釋，認屬同條款所指之
      犯罪行為。
二、被告則以：被害人林俊宏之死亡係因酒醉駕車疏未注意不慎
    衝入對向車道，而撞及訴外人鄭福星所駕駛之2191-JB自小
    貨車所致，林俊宏當時已達不能安全駕駛動力交通工具之程
    度，仍駕駛汽車致肇事，應屬刑法第185條之3之犯罪行為，
    依強制汽車責任保險法第28條第1項第2款，及財政部金融監
    督管理委員會闡釋，被告對被害人林俊宏因從事犯罪行為所
    致之死亡不負保險給付之責等語，資為抗辯。並聲明：原告
    之訴駁回；如受不利判決，請准以現金或等值之中央政府建
    設公債供擔保免為假執行。
三、兩造不爭執之事實：
（一）原告之被繼承人林俊宏於民國95年 5月15日下午16時22分
      許，駕駛車牌號碼 D3-6029號自小客車，沿嘉義縣義竹鄉
      嘉172線公路往義竹方向行駛，行經該公路9.5公里處，因
      疏未注意不慎失控衝入對向車道，撞及訴外人鄭福星所駕
      駛由被告所承保之強制汽車責任險之車號2191-JB自小貨
      車，林俊宏因此受有外傷性顱內出血、右側多根肋骨骨折
      併肺部挫傷等傷害，經送長庚紀念醫院嘉義分院急救後呈
      植物人，嗣於96年2月6日不治死亡。
（二）上開車禍發生時林俊宏之血液經長庚醫院檢驗結果含酒精
      成分，每百毫升血液含酒精 198毫克，換算呼氣酒測值為
      每公升0.99毫克。另有關車禍肇事因素，經台灣省嘉雲南
      車輛行車事故鑑定委員會鑑定結果，認係林俊宏飲用酒類
      超過法定標準值駕駛自用小客車行經彎道未減速慢行，且
      跨越分向限制線駛入來車道不當所致，訴外人鄭福星並經
      臺灣嘉義地方法院檢察署檢察官，以林俊宏係酒後駕車行
      經彎道未減速慢行且跨越分向限制線駛入鄭福星車道而肇
      事，屬林俊宏之單方過失，鄭福星無過失致傷之犯行，而
      為不起訴處分確定。
四、兩造所爭執之點：原告之被繼承人林俊宏酒後駕車肇事，是
    否屬強制汽車責任保險法第28條第第1項第2款之情形？本院
    判斷如下：
（一）按服用酒類，不能安全駕駛動力交通工具而駕駛者，處一
      年以下有期徒刑、拘役或三萬元以下罰金，為刑法第185
      條之3 所明定。所謂「不能安全駕駛」，係抽象危險犯，
      並不以發生具體危險為必要，而呼氣酒精濃度達每公升0.
      55毫克以上者，肇事率為一般正常人之10倍，堪認已達「
      不能安全駕駛」之標準。該法條之立法目的本在藉抽象危
      險犯之構成要件，以嚇阻酒後駕車危害道路交通安全，而
      達保障該行為人與第三人生命、財產安全之目的。又道路
      交通安全規則第114 條第2 款亦規定汽車駕駛人飲用酒類
      後其吐氣所含酒精濃度超過每公升0.25毫克或血液中酒精
      濃度超過0.05﹪以上者，不得駕車。準此以觀，服用酒類
      ，不能安全駕駛動力交通工具而駕駛者，即屬犯罪行為。
      原告雖主張稱強制汽車責任保險法第29條所列5款事由，
      其中第1款為吐氣或血液所含酒精濃度超過標準，第4款則
      為從事犯罪行為，而為分別規定，顯見酒醉駕車並不等同
      於犯罪行為。且強制汽車責任保險法第28條關於保險人除
      外責任事項之立法目的，就犯罪行為係為避免與公序良俗
      有關，而酒後不能安全駕駛而駕車，與公序良俗無關；刑
      法第185條之3不能安全駕駛動力交通工具而駕駛之罪之立
      法目的乃為維護交通安全，與一般犯罪行為具有反社會性
      者有間，是刑法第185條之3之罪非屬強制汽車責任保險法
      第28條除外條款之犯罪行為云云。惟酒後不能安全駕駛而
      仍駕車，與過失肇事致他人受傷或死亡，同屬刑法明文處
      罰之犯罪行為，其可責性並無二致，自均屬犯罪行為。又
      強制汽車責任保險法第28條係就保險人對於受害人或其他
      請求權人不負保險給付責任為規定，第29條則就保險人代
      位行使請求權人對於被保險人之請求權而為規定，其規範
      之對象範圍不同，亦即該法第29條第1款將飲用酒類行為
      另行列出，係考慮飲用酒類未達刑法第185條公共危險罪
      之條件時，仍准許保險人得代位求償，故有所區別，原告
      對此所辯顯有誤認，其上述主張尚無可採。
（二）次按強制汽車責任保險法之所以有該除外責任（原因）條
      款之規定，其意旨在限制被害人或請求權人因犯罪行為致
      保險事故發生而獲取不當之利益，及保障保險人僅需於事
      前經其評估並願承受之風險範圍內，負擔可能給付保險金
      之利益；又飲酒之行為本身，雖並不具反社會性，但如因
      飲酒至相當程度，致不能安全駕駛，仍執意駕駛動力車輛
      ，即有危害自己或他人之虞，所以在政策上立法予以構成
      刑事犯罪，而加以處罰，此時行為者本身就其因酒醉而駕
      駛動力交通工具之行為，仍屬故意從事犯罪之行為；再者
      酒醉駕車之高危險行為，無異等同於受害人之自殺、自殘
      行為，如被害人飲酒後駕車，其吐氣或血液所含酒精成分
      ，高過道路交通法令規定標準，應足以推定被害人有故意
      或重大過失，將自己置於極易致傷或死亡之高危險環境中
      ，若就此情形仍由保險人負擔給付保險金之義務，不但易
      使被害人獲取不當利益，且已逾保險人所願承擔之合理風
      險；是以在解釋上揭條款時，如被害人酒後駕車行為已構
      成刑事犯罪行為，且該酒後駕駛行為亦係導致被害人死亡
      之不可或缺之因素時，即應認為符合上揭強制汽車責任保
      險法第28條第1項第2款，所規定之被害人因從事犯罪行為
      所致，致被保險汽車發生汽車交通事故者，保險人不負保
      險給付責任之規定，否則將使被害人獲得不當利益，及使
      保險人承擔不合理之風險。
（三）本件被害人林俊宏於車禍發生後，經送往長庚醫院治療，
      經抽血檢驗結果含酒精成分，每百毫升血液含酒精198 毫
      克，換算呼氣酒測值為每公升0.99毫克，為兩造所不爭執
      ，已遠超過道路交通法令即道路交通安全規則第114條第2
      款規定之酒精吐氣濃度0.25mg/1之標準值，顯已達不能安
      全駕駛動力車輛之程度，其駕車當時已處於高肇事率之狀
      況，又已構成上揭刑事犯罪之行為，亦足證被害人林俊宏
      係於大量飲酒後仍為駕駛行為，將自己置於極易致傷或死
      亡之高危險環境中，因而造成車禍之發生，其飲酒駕車實
      為本件車禍事故發生之原因，且其飲酒駕車行為，又已構
      成刑事犯罪行為，益徵其飲酒過量而駕車致發生車禍，係
      導致其死亡之不可或缺之因素。且該車禍之發生原因，經
      囑託臺灣省嘉雲區車輛行車事故鑑定委員會鑑定結果，亦
      認定：「一、林俊宏飲用酒類超過法定標準值駕駛自用小
      客車行經彎道未減速慢行，且跨越分向限制線，致駛入來
      車道不當，為肇事原因。二、鄭福星駕駛自用小貨車，無
      肇事原因。」，亦有該委員會95年9月19日嘉雲鑑字第095
      5803520號函所附之嘉雲區950552案鑑定意見書在偵查卷
      為憑，被害人林俊宏顯係酒後駕車肇事致死，其飲酒駕車
      肇事之行為，非但係導致其死亡不可或缺之因素，更屬刑
      法第185條之3之刑事犯罪行為，而與強制汽車責任保險法
      第28條第1項第2款所規定之從事犯罪行為要件相當，是被
      害人林俊宏之死亡與其所從事犯罪之行為有相當因果關係
      ，至為灼然。被告抗辯被害人林俊宏之死亡，係因其從事
      犯罪行為所致，其依強制汽車責任保險法第28條第1項第
      2款規定，不負給付保險金之責，應屬有據。原告猶引上
      揭情詞或其他法院個案判決，認被害人林俊宏之酒後駕車
      肇事行為，尚難認屬從事犯罪之行為，尚非的論，而無足
      取。
五、綜上所述，林俊宏係酒後駕車，致不能安全駕駛而發生本件
    車禍事故，並造成自身死亡，其犯罪行為與死亡間具有相當
    因果關係，被告依強制汽車責任保險第28條第1項第2款規定
    拒絕理賠，應屬有據。從而，原告以其等係林俊宏之繼承人
    身分，依系爭保險契約請求被告應給付原告各75萬元及自起
    訴狀繕本送達15日之翌日起至清償日止，按週年利率百分之
    10計算之利息，為無理由，應予駁回。又兩造其餘攻擊防禦
    之方法，核與本判決結果不生影響，爰不予一一論述，附此
    敘明。
六、原告之訴既經駁回，其假執行之聲請亦失所據，應併予駁回
    之。
七、結論：原告之訴為無理由，依民事訴訟法第78條、第85條第
    1項，判決如主文。
中　　華　　民　　國　　96　　年　　7　　月　　13 　　日
                  民事第五庭    法　官　童來好
以上正本係照原本作成
如對本判決上訴，須於判決送達後20日內向本院提出上訴狀
中　　華　　民　　國　　96　　年　　7　　月　　13 　　日
                                書記官　卓春成
